【裁判字號】    98,簡上,36
【裁判日期】    990630
【裁判案由】    拆屋還地
【裁判全文】
臺灣士林地方法院民事判決              98年度簡上字第36號
上  訴  人  丁○○
訴訟代理人  林秋萍律師
            丙○○
被  上訴人  甲○○
訴訟代理人  陳建勳律師
            張弘明律師
上列當事人間請求拆屋還地事件，上訴人對於中華民國98年1 月
12日本院內湖簡易庭97年度湖簡字第2628號第一審判決提起上訴
，本院於99年6 月14日言詞辯論終結，判決如下：
    主  文
上訴駁回。
原判決命上訴人給付部分減縮為「上訴人應將坐落臺北縣汐止市
○○段南港子小段三九地號土地上如附圖所示G-H-I-J-K-D-C-B
-G連接線所圍成面積為八平方公尺之地上物拆除，騰空返還土地
給被上訴人及共有人全體」。
第二審訴訟費用除減縮部分外由上訴人負擔。
    事實及理由
一、按第二審訴之變更或追加，非經他造同意，不得為之，但基
    礎事實同一、擴張或減縮應受判決事項之聲明者，不在此限
    ，民事訴訟法第446 條第1 項、第255 條第1 項第2 、3 款
    定有明文，依民事訴訟法第436 條之1 第3 項規定簡易訴訟
    程序之上訴程序準用上開規定，而同法條第2 項復規定於簡
    易程序之上訴程序，為訴之變更、追加或提起反訴，致適用
    通常程序，不得為之。經查，被上訴人於原審請求上訴人應
    將坐落於臺北縣汐止市○○段南港子小段39地號土地（下稱
    系爭土地）上如原審判決附圖所示39- （A ）區域，面積10
    平方公尺，所搭蓋之地上物拆除、騰空土地返還原告及其他
    共有人全體。本院囑託國土測繪中心測量後，被上訴人變更
    聲明為上訴人即應將坐落於系爭土地上如鑑定圖（下稱附圖
    ）所示G-H-I-J-K-D-C-B- G連接線所圍成面積8 平方公尺區
    域部分之地上物拆除、騰空土地返還原告及其他共有人全體
    ，基礎事實同一、減縮聲明，依前開規定自應准許。
二、被上訴人於原審起訴主張：
    被上訴人系爭土地之共有人之一，上訴人未得被上訴人及其
    他共有人之同意擅自占用系爭土地並搭建地上物（以下簡稱
    系爭違建）於其上，雖經被上訴人屢次催請上訴人協助拆遷
    ，惟迄今仍未獲置理，故依民法第767 條、第821 條規定起
    訴請求上訴人拆屋還地等語，並聲明：上訴人應將坐落系爭
    土地上如附圖所示G-H-I-J- K-D-C-B-G連接線所圍成面積為
    8 平方公尺之地上物拆除，騰空返還被上訴人及共有人全體
    。
三、上訴人辯稱：建築房屋應先申請基地鑑界，提供基地位置圖
    、建築設計圖等以申請建築執照，建築完成後建物第一次測
    量時，亦應繪製建物位置圖及平面圖以確認按圖施工，方能
    核發使用執照。伊購買臺北縣汐止市○○段南港子小段建號
    1365號建物即門牌號碼臺北縣汐止市○○街76號（上訴人誤
    為1355號建號，以下簡稱76號房屋）建築完成時已確認坐落
    於臺北縣汐止市○○段南港子小段38地號土地上，始核發建
    物使用執照及所有權狀，而依據臺北縣汐止地政事務70年10
    月9 日所測繪之建物複丈成果圖，系爭76號房屋右側確實留
    有一空地無誤，而系爭違建確實坐落於右方空地上，並未占
    用鄰地。雖依臺北縣汐止地政事務所於97年11月18日就所繪
    製之土地複丈成果圖、內政部國土測繪中心於98年10月5 日
    測繪之鑑定圖意旨顯示：伊所有系爭違建確坐落於系爭土地
    上等情，然因系爭建物70年間建物測量原圖已不存在，無從
    認定70年間之測量依據，是不論是臺北縣汐止地政事務所97
    年11月18日之複丈成果圖、國土測繪中心所繪製之鑑定書均
    不足採信，況且國土測繪中心之鑑定圖，38、38-1地號土地
    面積較登記面積減少各7 平方公尺，如以上訴人所稱之S-H-
    T-I-J-E-F 即系爭建物右側圍牆為界址，則38地號面積即無
    減少、38-1地號面積減少1 平方公尺，是國土測繪中心之鑑
    定不可採信。既然系爭建物測量原圖無案可查，是汐止地區
    尚未辦理地籍重測，僅有老舊之地籍圖，自容易發生偏差，
    僅以38、38-1、39等3 筆土地測量是無法得知正確界址，縱
    上，伊並無占用被上訴人所有系爭土地，被上訴人主張伊需
    拆屋還地等云云並無理由等語。退步言之，縱認國土測繪中
    心之鑑定可採，越界建築部分僅有8 平方公尺，上訴人做為
    廁所使用，拆除後對被上訴人實益不大，經上訴人前手搭建
    迄今已有30餘年，被上訴人等共有人未有異議，且拆除之後
    對整體建物影響甚大，可能導致2 樓增建廚房之倒塌。依民
    法第796 條、第796 條之1 之規定應免於拆除。
四、原審就被上訴人之請求為全部勝訴之判決，判決上訴人即應
    將坐落系爭土地如原審判決附圖所示39- （A ）區域，面積
    10平方公尺，所搭蓋之地上物拆除、騰空土地返還被上訴人
    及其他共有人全體。上訴人就全部判決不服提起上訴，並聲
    明：原判決均廢棄，上開廢棄部分駁回被上訴人再第一審之
    訴。被上訴人則聲明：上訴駁回。並更正原起訴之聲明(一)：
    上訴人應將坐落系爭土地上如附圖所示G-H-I-J-K-D-C-B-G
    連接線所圍成面積8 平方公尺區域部分之地上物拆除、騰空
    土地返還原告及其他共有人全體。
五、兩造不爭執之事實：
(一)、被上訴人為系爭土地之共有人之一（原審卷第11頁以下）。
(二)、76號房屋於70年5 月18日取得建築執照，於取得使用執照後
    有自行增建，上訴人於71年3 月18日取得系爭76號建物之所
    有權（原審卷第30頁、本院卷第62頁）。
(三)、依據國土測繪中心鑑定圖系爭違建部分G-H-I-J-K-D-C-B-G
    連線部分占用系爭土地，面積為8 平方公尺。
(四)、臺北縣汐止地政事務所97年11月18日北縣汐地測字第097001
    4344號函覆：本案建物於70年間辦理第一次測量，建物測量
    原圖因年代久遠已無案可稽，無法判定當時測量依據，但經
    比對結果當初所測繪之建物位置圖現有偏差（原審卷第47頁
    ）。
六、得心證之理由：
(一)、按「所有人對於無權占有或侵奪其所有物者，得請求返還之
    。對於妨害其所有權者，得請求除去之。有妨害其所有權之
    虞者，得請求防止之。」、「各共有人對於第三人，得就共
    有物之全部為本於所有權之請求。但回復共有物之請求，僅
    得為共有人全體之利益為之。」民法第767 條、第821 條分
    別定有明文。
(二)、系爭違建是否無權占用系爭土地？亦即上訴人主張以附圖S-
    H-T-I-J-E-F 連線為系爭土地與38地號土地之界址，系爭違
    建並未占用系爭土地，是否有據？然查：
  (1)系爭建物於70年間辦理第一次測量，建物測量原圖因年代久
    遠已無案可稽，無法判定當時測量依據，但經比對結果當初
    所測繪之建物位置圖現有偏差，業如五、(四)所述。本院囑託
    國土測繪中心人員鑑定系爭土地與38、38-1地號土地之經界
    ，並測量系爭違建占用系爭土地位置面積，鑑定結果為：經
    使用精密電子測距經緯儀在系爭土地附近設圖根點，並經計
    算檢核閉合後，作為該測區之控制點，然後以各圖根點為基
    點，用上述儀器分別施測系爭土地及附近界址點，並計算其
    座標值輸入電腦，以自動繪圖儀展繪於鑑測原圖上，然後依
    據臺北縣汐止地政事務所所保管之地籍圖、圖解地籍圖數化
    成果、土地分割複丈資料等，展繪本案相關經界線，與前項
    成果核對後，測定於建測原圖上，作成鑑定圖。附圖A-B-C-
    D-E-F 連線為系爭土地與38、38-1地號土地之經界線，系爭
    土地面積為2,322 平方公尺，比登記面積2,362 平方公尺少
    40平方公尺，38地號土地279 平方公尺，比登記面積少7 平
    方公尺，38-1地號土地面積187 平方公尺，比登記面積少7
    平方公尺。如以S-H-T-I-J-U-V （增建物外牆）為經界，則
    38地號土地增加8 平方公尺，38-1地號土地減少1 平方公尺
    ，系爭土地減少61平方公尺。系爭違建占用系爭土地G-H-I-
    J-K-D-C-B-G 連線部分，面積為8 平方公尺，此有鑑定書在
    卷可按（本院卷第108 頁以下）。國土測繪中心技士乙○○
    到庭結證證稱：系爭土地雖經多次分割，但與38地號土地之
    界址地界線從未變更，登記面積與實際測量面積有所誤差，
    係因為以前計算面積是根據地籍圖比例尺計算，而鑑定圖數
    值化成果面積就是實際面積，至於S-H-T-I- J-E-F不可能為
    系爭土地與38地號土地之界址，因為界線可能往東移或往西
    移或旋轉，但不會這樣改變（經界線增加轉折點），經界線
    平移或旋轉，面積是不會減少等語（本院卷第113 頁、114
    頁）。而上訴人主張以S-H-T-I-J-E-F 連線為界址，完全係
    依據面積作為標準，然證人乙○○業已證述，面積誤差係因
    為先前登記面積依地籍圖比例尺計算得來，與實際面積有誤
    差等語，故不能僅以面積來推論系爭土地與38地號土地之界
    址，況且上訴人指陳之界址與地籍圖完全不符，顯非真實。
  (2)上訴人雖一再辯稱76號房屋申請建築執照前已先完成鑑界，
    再辦理建築設計、建築完成，並申請使用執照，然系爭違建
    為使用執照取得後自行增建部分，是縱認76號房屋依法辦理
    申請建築執照、使用執照乙節，不能證明系爭違建當然未占
    用系爭土地，自應以現場實際測量成果為準。又上訴人所稱
    76號房屋右側留有一空地（本院卷第22頁、23頁），對照建
    築執照圖說，76號房屋右側確實留有一接近三角形之空地，
    惟國土測繪中心之鑑定圖，76號房屋不包括增建部份（綠色
    虛線）部分，距離A-B-C-D-E-F 經界線尚有一小塊空地，亦
    與上訴人主張建物右側有一小塊空地相符。再者，上訴人辯
    稱系爭違建係建商當時依據地界之擋土牆興建，並未越界，
    有建商李繼義於偵查中證詞可證，李繼義於偵查中證稱70年
    有在地界搭建擋土牆，現在圍牆是當初擋土牆加高而成等語
    ，然建物複丈測量不包括證人所謂之擋土牆，使用執照資料
    內亦無擋土牆資料，仍無法證明系爭違建圍牆外圍即為系爭
    土地與38、38-1地號土地之界址。從而，系爭土地與同小段
    38地號土地間之界址，自應以國土測繪中心鑑定結果為準。
  (3)上訴人無法提出其有占用用系爭土地之合法權源，是被上訴
    人主張上訴人所有系爭違建如附圖G-H-I-J-K-D-C-B-G 連線
    部分所示占用系爭土地，係屬無權占有等情，堪予認定。
(三)、按「土地所有人建築房屋逾越疆界者，鄰地所有人如知其越
    界而不即提出異議，不得請求移去或變更其建築物。但得請
    求土地所有人，以相當之價額，購買越界部分之土地，如有
    損害，並得請求賠償。」民法第796 條固有明文規定，惟所
    謂知其越界，須鄰地所有人事實上知悉越界建築，方足當之
    ，主張鄰地所有人知其越界而不即提出異議者，應就此項事
    實負舉證之責任（最高法院83年度臺上字第605 號判決要旨
    參照）。經查，上訴人復未能舉證證明系爭土地所有人於其
    增建如附圖G-H-I-J-K-D-C-B-G 所示系爭違建部分，明知有
    越界之情事而不即提出異議，則其以房屋係越界建築為由，
    辯稱上訴人不得請求拆除地上物云云，即屬無據。
(四)、再按「土地所有人建築房屋逾越地界，鄰地所有人請求移去
    或變更時，法院得斟酌公共利益及當事人利益，免為全部或
    一部之移去或變更。但土地所有人故意逾越地界者，不適用
    之。前條第一項但書及第二項規定，於前項情形準用之。」
    民法第796 條之1 定有明文。上訴人復主張倘拆除上開部分
    ，對於系爭房屋其他部分結構會產生影響，被上訴人請求拆
    屋還地乃權利濫用，並適用民法第796 條之1 云云，惟為被
    上訴人所否認。又按民法第148 條係規定行使權利，不得以
    損害他人為主要目的，若當事人行使權利，雖足使他人喪失
    利益，而茍非以損害他人為主要目的，即不在該條所定範圍
    之內（最高法院45年臺上字第105 號判例參照）。又該條所
    稱權利之行使，是否以損害他人為主要目的，應就權利人因
    權利行使所能取得之利益，與他人及國家社會  因其權利行
    使所受之損失，比較衡量以定之（最高法院92年度臺上字第
    1446號判決要旨參照）。查，系爭違建占用系爭土地僅為8
    平方公尺，但是該部分將導致系爭土地有缺口，前後延伸土
    地亦難完整利用，且上訴人主張拆除之違建其上並無2 樓建
    物，況且，系爭違建為取得使用執照後自行增建，拆除後對
    主建物結構自不生影響，是無上訴人所稱實際上拆除有困難
    ，並無權利濫用之情形，且系爭違建與公共利益無關，僅牽
    涉上訴人、系爭土地所有人利益，本院認無民法第796 條之
    1 之適用。
七、從而，被上訴人主張依民法第767 條第1 項、第821 條規定
    ，請求上訴人將G-H-I-J-K-D-C-B-G 連線部分占用臺北縣汐
    止市○○段南港子小段39地號土地，面積為8 平方公尺拆除
    並騰空返還給被上訴人及全體共有人，為有理由，應予准許
    。原審為上訴人敗訴之判決而駁回其請求，於法核無不合，
    上訴論旨指摘原判決不當，求予廢棄，為無理由，當予駁回
    之。至兩造其餘攻擊、防禦方法，經本院悉予審酌後，認均
    不影響於本件之判斷，於茲不贅。訴訟費用由敗訴之上訴人
    負擔。
八、據上論結，本件上訴為無理由，依民事訴訟法第436 條之1
    第3 項、第449 條第1 項、第78條，如主文。
中    華    民    國    99    年    6     月    30    日
                  民事第二庭  審判長法  官  方彬彬
                                    法  官  王怡雯
                                    法  官  絲鈺雲
以上正本證明與原告無異。
本判決不得上訴。
中    華    民    國    99    年    7     月    6     日
                                    書記官  林玫熹

司法院資訊處製作；財團法人民間司法改革基金會備份。
